【裁判字號】    98,抗,5
【裁判日期】    980331
【裁判案由】    拍賣抵押物
【裁判全文】
臺灣臺南地方法院民事裁定                 98年度抗字第5號
抗  告  人  乙○○
相  對  人  臺南縣白河鎮農會
法定代理人  甲○○
抗告人因與相對人間拍賣抵押物事件，對於中華民國97年11月10
日本院97年度司拍字第888號裁定提起抗告，本院裁定如下：
    主  文
抗告駁回。
抗告程序費用新台幣壹仟元由抗告人負擔。
    理  由
一、按96年3月28日修正民法第881條之1第2項固規定最高限額抵
    押權所擔保之債權，以由一定法律關係所生之債權或基於票
    據所生之權利為限。惟依據民國96年3月28日修正之民法物
    權編施行法第17條規定：修正之民法第881條之1至第881條
    之17之規定，除第881條之1第2項、第881條之4第2項、第88
    1條之7之規定外，於民法物權編修正施行前設定之最高限額
    抵押權，亦適用之。次按抵押權人於債權已屆清償期而未受
    清償者，得聲請法院拍賣抵押物，就其賣得價金而受清償，
    民法第873條第1項定有明文。又聲請拍賣抵押物，原屬非訟
    事件，法院所為准許與否之裁定，無確定實體法上法律關係
    存否之性質，於債權及抵押權之存否，並無既判力。故祇須
    其抵押權已經依法登記，且債權已屆清償期而未受清償，法
    院即應為准許拍賣之裁定。而對於此項法律關係有爭執之人
    ，為保護其權利，得提起訴訟，以謀解決，不得僅依抗告程
    序聲明其爭執，並據為廢棄准許拍賣抵押物裁定之理由（最
    高法院94年度台抗字第270號裁定意旨參照）。
二、本件相對人於原審主張：
  (一)第三人蕭金龍以其所有如附表所示之不動產（下稱系爭抵押
    物），為擔保第三人蕭榮泉對相對人所欠借款之清償，設定
    新臺幣（下同）3,750,000元之最高限額抵押權，存續期間
    自87年7月8日起至117年7月8日止，債務清償期依照各個債
    務契約所定清償日期，經登記在案。
  (二)嗣第三人蕭榮泉於87年7月16日88年4月18日向相對人借
    用3,000,000元3,340,000元，借款期限至97年7月16
    日90年4月18日止，按期平均攤還本息。如未按期攤還本
    息時，借款人即第三人蕭榮泉喪失期限之利益，應立即全部
    償還。詎第三人蕭榮泉僅繳納本息至97年2月18日94年2
    月3日，尚欠本金共666,662元3,185,759元，依約定本
    件借款應視為全部到期。又第三人蕭金龍於89年3月31日已
    將系爭抵押物所有權移轉並登記予抗告人乙○○。為此聲請
    拍賣抵押物以資受償，並提出抵押權設定契約書影本、他項
    權利證明書影本、土地登記謄本1件、農業發展基金貸款借
    據影本1件、借據影本1件、本院民事執行強制執行金額計算
    書分配表、本院92年度執字第24186號債權憑證為證。原裁
    定依民法第873條第1項之規定，據以准許相對人拍賣抵押物
    之聲請，核無不合。
三、抗告意旨略以：
  (一)第三人蕭金龍於88年4月18日向相對人借款3,340,000元，該
    筆借款係以其所有白河鎮○○○段85之8地號土地為擔保品
    ，於82年4月13日設定本金最高限額6,6680, 000元之抵押權
    ，存續期間自82年4月13日起至112年4月13日止，債務清償
    日期依照各個債務契約所約定之清償日期，82年4月13日白
    地字第2788號登記在案。
  (二)第三人蕭榮泉於87年7月16日向相對人借款3,000,000元，該
    筆借款係第三人蕭金龍以系爭抵押物，為第三人蕭榮泉向相
    對人辦理青年創業貸款借款之擔保，該筆土地係於87年7月8
    日設定最高限額3,750,000元之抵押權，存續期間自87年7月
    8日起至117年7月8日止，債務清償日期依照各個債務契約所
    約定之清償日期，87年7月10日白地字第4615號登記在案。
  (三)第三人蕭金龍於87年11月11日將系爭抵押物出賣予抗告人，
    出賣該筆土地當時有二個次序之抵押權，第一次序之抵押權
    於85年6月15日設定最高限額12,200,000元予相對人，存續
    期間自85年6月11日起至115年6月11日止，債務清償日期依
    照各個債務契約所約定之清償日期，85年6月15日白地字第
    5213號登記在案。抗告人於88年10月21日匯款入第三人蕭金
    龍白河鎮農會帳戶11,260,000元，並於88年10月22日償還第
    三人蕭金龍向相對人借款9,760,000元，並塗銷第一次序之
    抵押權。第二次序之抵押權於87年7月8日設定最高限額3,75
    0,000元予相對人，存續期間自87年7月8日起至117年7月8日
    止，債務清償日期依照各個債務契約所約定之清償日期。第
    二次序之抵押權借款人蕭榮泉之青年創業貸款由承買人即抗
    告人承擔其債務，約定抗告人於89年1月17日起分期攤還，
    抗告人如期繳納至97年2月17日，系爭抵押權擔保借款92年2
    月17日債權確定金額為666,662元。
  (四)鈞院97年司拍字第888號民事裁定理由三載明，嗣第三人蕭
    榮泉於87年7月16日88年4月18日向相對人借用3,000,
    000元3,340,000元顯與事實有誤，依相對人民事聲請裁定
    拍賣抵押物狀，事實及理由二載明第三人蕭榮泉於87年7月
    16 日向相對人借款3,000,000元，事實及理由四載明第三人
    蕭金龍於88年4月18日向相對人借款3,340,000元，該二筆債
    務借款人不同，設定最高限額抵押權之擔保品也不同。
  (五)鈞院民事裁定理由四抗告人不服，相對人對於第三人蕭金龍
    以白河鎮○○○段85之8地號土地抵押擔保借款334萬元，第
    三人蕭金龍屆期未清償，經鈞院92年如執字第24186號執行
    後尚不足3,185,759元，相對人取得鈞院核發之債權憑證，
    提起對抗告人所有之系爭抵押物請求裁定拍賣抵押物，於法
    無據；第三人蕭金龍提供系爭抵押物予第三人蕭榮泉向相對
    人借款3,000,000元，該筆借款第三人蕭金龍係擔保物提供
    人兼連帶保證人，第三人蕭金龍僅保證第三人蕭榮泉對該筆
    借款之全額清償，民法第867條抵押權追及之效力，該抵押
    權追及之效力的也是第三人蕭榮泉借款3,000,000元，絕非
    相對人所提第三人蕭金龍以白河鎮○○○段85之8地號土地
    為擔保品設定本金最高限額66,680,000元借款334萬元之抵
    押權，本抗告狀理由一及理由二已敘明該二筆最高限額抵押
    權之擔保品不同，最高限額擔保之債權不同，借款人不同，
    最高限額抵押權非無限制擔保任何債權，民法881條之1第2
    項明文「最高限額抵押權所擔保之債權，以由一定法律關係
    所生之債權或基於票據所生之權利」。相對人以92年執字第
    24186號執行後不足核發之債權憑證提起對抗告人所有之系
    爭抵押物聲請裁定拍賣抵押物於法無據。
  (六)鈞院民事裁定理由五對於第三人蕭榮泉應清償最高限額抵押
    權擔保3,750,000元，抗告人不服，民法第881條之6第2項明
    文「最高限額抵押權所擔保之債權，於原債權確定前經第三
    人承擔其債務，而債務人免其責任者，抵押權人就該承擔之
    部分，不得行使最高限額抵押權」。抗告人就其承買之系爭
    抵押物，於89年1月17日起承擔第三人蕭榮泉以系爭抵押物
    設定抵押權向相對人青年創業貸款借款之債務，抗告人如期
    繳納至97年2月17日，債權確定額為666,662元，因此應只負
    責系爭抵押物向相對人抵押擔保債權確定金額666,662元，
    而非3,750,000元。請鈞院將原裁定廢棄等語。
四、相對人答辯如下：
  (一)原裁定理由（三）借款3,000,000元，目前尚欠666,662元部
    分，已清償。
  (二)抗告人購買系爭抵押物時，並未與相對人約定承擔原債務。
  (三)按最高法院民事判決85年度台上字第765號判決理由中最高
    限額抵押與一般抵押不同，在一般抵押，因必先有被擔保之
    債權存在，而後抵押權始得成，如拍賣抵押物結果，不足以
    清償抵押債權部分即為普通債權，不能再優先受償。而最高
    限額抵押，係在一定金額限度內，擔保現在已發生及將來可
    能發生之債權，倘同一債務人提供二筆抵押物先後與債權人
    訂立最高限額抵押契約，除當事人有特約，對已發生及將來
    可能發生之債權，限定為其中某一筆抵押不動產所擔保者外
    ，如該二件最高限額抵押契約均約定所擔保債權包括現在、
    過去及將來發生之債權，則抵押權人自得就已發生之債權同
    時或先後對該二筆抵押物實行抵押權，不因已對其中一筆抵
    押物拍賣不獲全部清償，而影響另筆抵押物之優先受償權利
    ，亦即該二筆抵押物對最高限額抵押權人而言，具有共同擔
    保之性質及91年度台上字第814號判決理由中按最高限額抵
    押權所擔保之債權，除訂約時已發生之債權外，即將來發生
    之債權，在約定限額之範圍內，亦為抵押權效力所及。故鈞
    院之裁定，依法有據，請求裁定抗告駁回等語。
五、經查：
  (一)系爭抵押權係於87年7月8日設定最高限額3,750,000元之抵
    押權，權利存續期限自87年7月8日起至117年7月8日，約定
    債權範圍為全部。依據前開民法物權編施行法之規定，系爭
    抵押權係於民法物權修正施行前已設定，系爭抵押權不適用
    民法第881條之1第2項規定。
  (二)相對人提出抵押權設定契約書影本、他項權利證明書影本、
    土地登記謄本1件、農業發展基金貸款借據影本1件、借據影
    本1件、本院民事執行強制執行金額計算書分配表、本院92
    年度執字第24186號債權憑證，以證明其對抗告人有債權及
    抵押權之存在。揆諸首揭說明，相對人聲請法院拍賣抵押物
    ，係屬非訟事件，法院僅得依相對人提出之文件為形式上審
    查。查系爭抵押物於87年7月8日設定最高限額抵押權，經台
    南縣白河地政事務所依法登記完畢，依土地法第43條規定該
    登記有絕對效力。抗告人主張最高限額抵押權非無限制擔保
    任何債權，民法881條之1第2項明文「最高限額抵押權所擔
    保之債權，以由一定法律關係所生之債權或基於票據所生之
    權利」，聲請裁定拍賣抵押物於法無據等語，係對於債權及
    抵押權之存否有爭執，應提起訴訟以謀解決，不得僅依抗告
    程序聲明其爭執。
  (三)又相對人固具狀陳稱借款3,000,000元部分目前尚欠666,662
    元，已清償等語，惟查，因系爭抵押權為民法物權修正施行
    前已設定之最高限額抵押權，形式上既尚存有3,185,759 元
    之債權存在，則原法院准許相對人拍賣抵押物之聲請，即無
    不當，抗告人提起抗告，請求廢棄原裁定，不能謂有理由，
    應駁回其抗告。
六、按非訟事件程序費用之負擔，有相對人者，準用民事訴訟法
    有關訴訟費用之規定；又訴訟費用，由敗訴之當事人負擔；
    而法院為終局判決時，應依職權為訴訟費用之裁判；非訟事
    件法第21條第2項、民事訴訟法第78條及第87條第1項分別定
    有明文。經核本件非訟事件程序費用即抗告費為1,000元，
    爰依職權確定上開抗告費用由抗告人負擔。
七、據上論結，本件抗告為無理由，依非訟事件法第46條、第21
    條第2項、第24條第1項，民事訴訟法第495條之1第1項、第
    449條第1項、第78條，裁定如主文。
中    華    民    國    98    年    3     月    31    日
                    民事第三庭  法  官  林福來
以上正本證明與原本無異。
如不服本裁定，僅得於收受本裁定正本送達後10日內，以適用法
規顯有錯誤為理由，向本院提出再抗告狀（須附繕本一份及繳納
再抗告裁判費新台幣1,000元），經本院許可後始可再抗告。
中    華    民    國    98    年    3     月    31    日
                                書記官  吳俊達


司法院資訊處製作；財團法人民間司法改革基金會備份。
